【裁判字號】    98,婚,234
【裁判日期】    980918
【裁判案由】    離婚
【裁判全文】
臺灣高雄地方法院民事判決               98年度婚字第234號
原      告  乙○○
                      1號
訴訟代理人  李衍志律師
被      告  丙○○
訴訟代理人  甲○
上列當事人間離婚事件，本院於民國98年9 月3 日言詞辯論終結
，判決如下：
    主  文
原告之訴駁回。
訴訟費用由原告負擔。
    事實及理由
一、原告主張：被告為大陸地區人民，兩造於民國90年4 月30日
    在大陸地區結婚，並約定以原告住所為婚後共同住所，被告
    遂於婚後入境台灣地區與原告同住。詎被告於兩造同住期間
    ，屢次藉故要求原告匯款回大陸地區，並於原告無多餘現款
    供其花用後，即一反常態，屢屢藉故返回大陸地區，不願與
    原告共同生活；嗣被告於96年4 月間，經高雄醫學大學附設
    中和紀念醫院確定罹患惡性腫瘤，兩造並於同年4 月28日共
    赴大陸地區四川省治療，並於同年10月12日返回台灣地區，
    期間原告力勸被告在臺灣地區接受醫療，除因有全民健康保
    險之福利外，兩造亦可互相扶持、照顧，並得雇用外籍勞工
    照顧兩造，實無留在大陸地區治療之必要，詎被告於96年12
    月19日出境返回大陸地區後，即拒絕來台與原告共同生活，
    並斷絕與原告之聯繫，顯係惡意遺棄原告於繼續狀態中；且
    兩造婚後已近2 年未同居生活，對原告不聞不問，又淘空原
    告之積蓄，兩造間年齡差距甚大，個性、理念已無交集，亦
    無法共同經營婚姻生活，兩造無再維繫婚姻之可能。為此，
    爰依民法第1052條第1 項第5 款及同條第2 項之規定，請求
    擇一判決准許兩造離婚等語。並聲明：（一）准原告與被告
    離婚。（二）訴訟費用由被告負擔。
二、被告則以：被告於96年1 月間，在高雄醫學大學附設中和紀
    念醫院進行腰部及神經手術，出院後尚未恢復健康，仍須他
    人照顧，因被告當時在臺並無工作，而原告雖有每月俸餉新
    台幣（下同）3 萬餘元，惟雇用看護每日需花費2,000 元，
    在大陸地區雇用看護每月僅花費人民幣600 元，原告遂於96
    年2 月間陪同被告返回大陸地區養病，嗣兩造於96年4 月間
    返回台灣地區，被告經高雄醫學大學附設中和紀念醫院確定
    罹患惡性腫瘤，住院治療至同年4 月27日，原告於同年4 月
    28日陪同被告赴大陸地區四川省腫瘤醫院治療，於同年10月
    12日始返回台灣地區，惟因被告需治療疾病，遂於同年12月
    19日返回大陸地區，又考量在臺灣療養花費甚鉅，且原告年
    歲已高，平日生活尚須他人照料，難以期待原告照顧罹患癌
    症之被告，被告遂於大陸地區由被告之女兒、女婿共同照顧
    、看護；況被告返回大陸地區治療，亦係經原告之同意，顯
    見被告顯非惡意遺棄原告，兩造之婚姻亦無難以維持之重大
    事由等語置辯。並答辯聲明：（一）原告之訴駁回。（二）
    訴訟費用由原告負擔。
三、按判決離婚之事由，依臺灣地區之法律，臺灣地區與大陸地
    區人民關係條例第52條第2 項定有明文。查，本件原告為台
    灣地區人民，被告為大陸地區人民，兩造於90年4 月30日結
    婚之事實，有原告提出之戶籍謄本、經財團法人海峽交流基
    金會證明之結婚公證書影本、兩造結婚公證書影本為證（見
    本院卷第18頁至第23頁），應堪信為真實，依上開法律規定
    ，本件原告訴請與被告離婚，其判決離婚之事由自應適用臺
    灣地區之法律。
四、原告主張被告於96年12月19日出境返回大陸地區後，即拒絕
    來台與原告共同生活，並斷絕與原告之聯繫，顯係惡意遺棄
    原告於繼續狀態中，且淘空原告之積蓄，兩造間年齡差距甚
    大，個性、理念已無交集，已致使兩造無法維持婚姻等情，
    則為被告所否認，並以前開情詞置辯。經查：
（一）按夫妻之一方以惡意遺棄他方在繼續狀態中者，為構成判
      決離婚之原因，民法第1052條第1 項第5 款雖有明文。惟
      夫妻互負同居之義務，為民法第1001條所明定，夫妻之一
      方無正當理由而與他方別居，固屬違背同居義務，惟同法
      第1052條第5 款所謂以惡意遺棄他方，不僅須有違背同居
      義務之客觀事實，並須有拒絕同居之主觀情事始為相當，
      最高法院40年度台上字第91號判例意旨可資參照。次按當
      事人主張有利於己之事實者，就其事實有舉證之責任，民
      法第277 條第1 項前段定有明文。是夫妻之一方惡意遺棄
      他方在繼續狀態中，他方固得向法院請求離婚，惟請求離
      婚之原告對於此項惡意遺棄之事實，依法自應負舉證之責
      任。查，被告辯稱其於96年4 月16日返回台灣地區，經高
      雄醫學大學附設中和紀念醫院確定罹患惡性腫瘤，住院治
      療至同年4 月27日，原告於同年4 月28日陪同被告赴大陸
      地區四川省腫瘤醫院，因卵巢低分化腺癌進行手術及化學
      治療，嗣兩造於同年10月12日返回台灣地區，惟被告又於
      同年12月19日返回大陸地區治療等情，業據被告提出出院
      證明書、檢查報告單、診斷證明書為證（見本院卷第58頁
      至第68頁、第123 頁至第125 頁），並有兩造入出境資料
      在卷可稽（見本院卷第79頁、第83頁），原告就被告現因
      罹患卵巢低分化腺癌而於大陸地區治療乙節亦不爭執，堪
      信為真實。是被告既係因罹患卵巢低分化腺癌，現於大陸
      地區陸續進行化學治療致無法與原告共同生活，足認其未
      與原告共同生活有正當之理由，尚難認被告有拒絕履行同
      居義務之主觀情事；至兩造就被告應於何處治療疾病之意
      見不一致，亦係夫妻生活應相互溝通之事項，尚難以此即
      認被告有惡意遺棄原告之行為；此外，原告就其主張被告
      有惡意遺棄之事實，未能舉證以實其說，是原告主張被告
      惡意遺棄在繼續狀態中，並不足採，則原告依民法第1052
      條第1 項第5 款之規定請求與被告離婚，與法不合，應予
      駁回。
（二）復按有難以維持婚姻之重大事由者，雖不符合第1 項之原
      因，夫妻之一方仍得請求離婚。但其事由應由夫妻一方負
      責者，僅他方得請求離婚，民法第1052條第2 項定有明文
      。本項規定所稱之「有前項以外之重大事由，難以維持婚
      姻者」，乃抽象的、概括的離婚事由，係民法親屬編於74
      年修正時，為因應實際需要，參酌各國立法例，導入破綻
      主義思想所增設，而但書所規定之「但其事由應由夫妻一
      方負責者，僅他方得請求離婚。」，則係採消極破綻主義
      精神，而非積極破綻主義之立法。又關於是否為難以維持
      婚姻之重大事由，其判斷標準為婚姻是否已生破綻而無回
      復之希望；而婚姻是否已生破綻無回復之希望，則應依客
      觀的標準，即難以維持婚姻之事實，是否已達於倘處於同
      一境況，任何人均將喪失維持婚姻意欲之程度而定，此有
      最高法院87年度台上字1304號判決意旨可資參照。查，被
      告係因罹患卵巢低分化腺癌，現於大陸地區四川腫瘤醫院
      陸續進行化學治療，且因兩造就被告應於何處治療疾病之
      意見不一致，致無法共同生活等情，已如前述，本院審酌
      夫妻本於相互扶持之意願而結合，於婚姻關係存續中，自
      應同甘苦、共患難，一方患有疾病，他方理應妥加照顧，
      以求共圓家庭之幸福美滿，縱因治療地點及共同居所意見
      不一致，亦應互相溝通、適應，而非百般求去，上開事由
      尚難認足以妨害婚姻互敬、互愛、互信、互諒之基礎，且
      客觀上已達任何人處於該境況均將無法維持婚姻之程度。
      此外，原告主張被告淘空其積蓄，又兩造間年齡差距甚大
      致個性、理念已無交集，兩造婚姻已難以維持云云，然原
      告就此部分均未能舉證以實其說，自不足採。從而，原告
      依民法第1052條第2 項規定，訴請離婚，亦屬無據，應予
      駁回。
五、綜上所陳，原告主張被告惡意遺棄於繼續狀態中，且兩造婚
    姻已生難以維持之重大事由云云，均屬無據，是原告依民法
    第1052條第1 項第5 款及第2 項規定，訴請擇一判決兩造離
    婚，為無理由，應予駁回。
六、據上論結，本件原告之訴為無理由，應依民事訴訟法第78條
    規定，判決如主文。
中    華    民    國    98    年    9     月    18    日
                  家事法庭      法  官  邱泰錄
以上正本係照原本作成。
如對本判決上訴，須於判決送達後20日之不變期間內，向本院提
出上訴狀。
中    華    民    國    98    年    9     月    18    日
                                書記官  李冠毅


司法院資訊處製作；財團法人民間司法改革基金會備份。
